【裁判字號】    88,上易,4634
【裁判日期】    890427
【裁判案由】    違反著作權法
【裁判全文】
臺灣高等法院刑事判決                          八十八年度上易字第四六三四號
    上  訴  人  臺灣臺北地方法院檢察署檢察官
    被      告  大蘋果股份有限公司
    兼  右一人
    代  表  人  乙○○
    被      告  前程企業管理有限公司
    兼  右一人
    代  表  人  丁○○
    被      告  丙○○
右上訴人因被告違反著作權法案件，不服臺灣台北地方法院八十八年度易更（二）字
第六號，中華民國八十八年八月十六日第一審判決（起訴案號：臺灣台北地方法院檢
察署八十五年度偵字第三一七六號）提起上訴，本院判決如左：
    主  文
上訴駁回。
    理  由
一、公訴意旨略以：被告乙○○係被告大蘋果股份有限公司（下稱大蘋果公司）負責
    人，自民國八十一年間起，未經授權，擅自將美商普仁提斯‧赫爾公司出版Dale
    H. Besterfield所著「品質管制」第三版（Quality Control 3rd.E ）一書，交
    予被告前程企業管理公司（下稱前程公司）前任負責人丙○○、丁○○翻譯，並
    由被告前程公司印刷、出版、發行及銷售該書藉，迄今八十四年十一月六日，為
    告訴人美商普仁提斯‧赫爾公司派員查獲，因認被告乙○○、丙○○、丁○○均
    涉有違反著作權法第九十二條之罪嫌，被告大蘋果公司、前程公司均涉有違反同
    法第一百零一條第一項之罪嫌等語。
二、按公訴意旨認被告等所犯係八十一年舊著作權法第九十二條罪嫌，依同法第一百
    條前段規定，須告訴乃論。又告訴乃論之案件，未經合法告訴或已逾告訴期間者
    ，應諭知不受理判決；諭知不受理判決，得不經言詞辯論為之，刑事訴訟法第三
    百零三條第三款、第三百零七條分別定有明文。
三、按起訴之程序違背規定者，應諭知不受理之判決，刑事訴訟法第三百零三條第一
    款定有明文。又刑事訴訟法第三十七條僅規定自訴人得委任代理人到場，但並無
    許自訴人委任代理人代為提起自訴之規定，此與民事訴訟得由訴訟代理人起訴之
    情形有異。（最高法院七十六年台上字第七四三號判例參照）。次按文書由非公
    務員制作者，應記載年、月、日並簽名，其非自作者，應由本人簽名，不能簽名
    者，應使他人代書姓名，由本人蓋章或按指印，但代書人應附記其事由並簽名，
    為刑事訴訟法第五十三條所明定。經查本件美商普仁提斯‧赫爾公司法定代理人
    強納森˙紐可伯告訴被告大蘋果公司、乙○○、前程公司、丙○○、丁○○違反
    著作權法一案，其提出之告訴狀，告訴人欄均未蓋章或簽名，僅由代理人律師甲
    ○及唐迪華蓋律師之印章而已，有該刑事告訴狀可按（見偵查卷第一至二頁），
    核與首揭法條之規定不合，雖該公司及法定代理人對於律師有為告訴代理人之委
    任，有委任狀附卷（見偵查卷第二十二頁），但此僅訴訟合法成立後委任其到場
    代為訴訟行為，要不能謂該受任人有代理告訴之權。
四、縱上所述，本件告訴之程式顯有未備，且此種法律上必備之程式欠缺，無從命告
    訴人為補正，應認本件未經合法告訴。原審因而認本件告訴不合法，不經言詞辯
    論，逕為諭知不受理之判決，並無不當，檢察官據告訴人具狀請求上訴，略以：
    「憲法第十六條明文規定：「人民有請願、訴願及訴訟之權」，又同法第二十三
    條規定：「以上各條列舉之自由權利，除為妨礙他人自由，避免緊急危難、維持
    杜會秩序或增進公共利益所必要者，不得以法律限制之」。刑事訴訟法既未明文
    限制告訴權人不得委由他人代理提起告訴，抑進者，依司法院院解字第八十九號
    及第一二二號解釋，刑事告訴得委人代行，不限律師。實務上亦沿用首揭解釋，
    許告訴權人就刑事告訴委由他人代理行使。則告訴權人得委由他人代理行使告訴
    權乙事，因既非法之所禁，復有上開實務見解為據，應屬無庸置疑。本件告訴人
    於發現犯罪事實後，於民國八十五年一月廿五日即簽署委任狀，並於委任狀載明
    代理人有權代理告訴人簽署告訴狀及提起告訴，告訴代理人本於該授權於民國八
    十五年一月廿七日代理告訴人提出告訴，既係有權代理，又表明代理之意旨，則
    代理行為之效力自及於本人，是告訴人無須另於告訴狀簽名或蓋章，其所為之告
    訴應為合法有效。復查，刑事訴訟法第五十三條規定之立法意旨，在確保文書之
    真正，並確依本人之意思而製作，此規定概屬就訴訟行為之法律上程式所為之規
    定。復依刑事訴訟法第二百七十三條第三項規定，起訴或其他訴訟行為，於法律
    上必備之程式有欠缺而其情形可補正者，法院應定期間，以裁定命其補正，如書
    狀狀尾具狀人欄漏未簽名蓋章是，於具狀人欄末簽章，雖屬不合法律上之程式，
    但此項情形並非不能補正。是原審法院未命補正，逕以本件告訴不合法，諭知不
    受理之判決，顯已違反刑事訴訟法第二百七十三條第三項規定，自屬違法失當。
    按於審判程序中補行告訴，固仍應向檢察官或司法警察為之，惟本件告訴人於偵
    查程序中所為之告訴已合法，僅係書狀欠缺法律上之程式而已，既關於訴訟之文
    書於審判程序已交由法院之書記官編為卷宗保存，自應由法院以裁定命公訴人補
    正，亦即裁定命公訴人通知告訴人補正此一書狀程式上之欠缺，或法院亦得直接
    命告訴人為補正，蓋此程式上之欠缺，其補正倘屬事實上可能者，法院即應定期
    間，便有補正機會，不得遽以程序上之瑕疵，剝奪人民之訴訟權，並符刑事訴訟
    法第二百七十三條第三項便民之旨。本件告訴人之告訴既屬合法，退步而言，至
    多僅告訴書狀欠缺程式，偵查中因未經公訴人查知而未補正，審判程序，既卷宗
    已歸由法院保管，而依情形此項補正既屬得補正者，法院自應依法命補正，以符
    法律為民服務及便民之目的，並達定紛止爭之功能。是原審不察，未依法命補正
    ，逕為不受理判決，顯屬違法云云。然查此種對於律師有為告訴代理人之委任，
    僅係訴訟合法成立後委任其到場代為訴訟行為，要不能謂該受任人有代理告訴之
    權（最高法院七十年台上字第七三六九號判例參照），亦不得謂告訴代理人到場
    為訴訟行為，即使原已存在不合法之事項發生補正之效果，或認為委任狀之提出
    ，即同於告訴狀之提出。而合法告訴係法律上必備之程式，且此種法律上必備之
    程式欠缺，無從命告訴人為補正，凡此均有如上述，故仍應認本件未經合法告訴
    。本件檢察官之上訴，核無理由，應予駁回。
據上論斷，應依刑事訴訟法第三百六十八條，判決如主文。
本案經檢察官吳慎志到庭執行職務。
中    華    民    國    八十九    年      四        月      二十七      日
                            臺灣高等法院刑事十七庭
                                審判長法  官  陳  正  雄
                                      法  官  林  勤  純
                                      法  官  許  錦  印
右正本證明與原本無異。
不得上訴。
                                      書記官  黃  德  煌
中    華    民    國    八十九    年      五        月        二        日


司法院資訊處製作；財團法人民間司法改革基金會備份。
